【裁判字號】    88,上,1271
【裁判日期】    900703
【裁判案由】    拆屋還地
【裁判全文】
台灣高等法院民事判決                          八十八年度上字第一二七一號
    上  訴  人  中原電機工業股份有限公司
                亨龍企業有限公司
    法定代理人  薛廖春梅
    上  訴  人  丙○○
    複  代理人  朱美珍
    被  上訴人  乙○○
                甲○○
右當事人間請求拆屋還地事件，上訴人對於中華民國八十八年七月二十七日臺灣士林
地方法院八十七年度訴字第五一五號第一審判決提起上訴，本院判決如左：
    主    文
上訴駁回。
第二審訴訟費用由上訴人負擔。
    事實及理由
一、上訴人主張：坐落台北縣八里鄉○○○段下罟子小段三四七、三四七之一、三四
    七之二、三四七之三地號上如原判決複丈成果圖（下稱附圖）所示Ａ、Ｂ部分之
    廠房，即門牌號碼台北縣八里鄉下罟村五十九之二號（下稱系爭廠房），為中原
    電機工業股份有限公司（下稱中原公司）及亨龍企業有限公司（下稱亨龍公司）
    所有，於六十九年八月二十二日出賣予訴外人陳喜雄，因其未付清價款，中原公
    司及亨龍公司乃於七十一年八月十九日以陳喜雄違約而解除其間之買賣契約。嗣
    中原公司於七十七年二月十六日與被上訴人簽訂不動產買賣契約書（下稱系爭買
    賣契約書），將同上小段第三四七之一及三四七之三地號土地，於五百一十坪範
    圍內，即下罟村下罟子路五十九之二號房屋基地及附屬地（不包括廠房），以每
    坪按新台幣（以下同）六千元出售予被上訴人，其上之廠房即系爭廠房，則由被
    上訴人於七十七年間另向已無任何權利之陳喜雄購買。因三四七之一號土地，地
    目為旱，三四七之三號土地，地目為田，均屬農地，而被上訴人無自耕能力，該
    土地亦未從事農耕，中原公司亦未經全體共有人之同意即行出售上開五一○坪範
    圍內之土地，則中原公司與被上訴人間之土地買賣契約，自始無效。又Ａ、Ｂ系
    爭廠房部分，合計面積○．○八六五公頃，被上訴人係向無權利之陳喜雄購買，
    自不得享有所有權，而為無權占有，中原公司及亨龍公司自得本於民法第七百六
    十七條之規定請求被上訴人返還；再者被上訴人又在原廠房之右側後方陸續擴建
    如附圖所示Ｃ部份，無權占有丙○○及其他共有人之土地，計面積○．○七二一
    公頃，應予拆除將土地返還丙○○及其他共有人全體。另如附圖所示Ｄ部分土地
    為亨龍公司所有，被上訴人擅自在其上搭建廠房，亨龍公司亦得依民法第七百六
    十七條之規定，請求被上訴人拆除連同土地返還亨龍公司等情，爰求為命(一)被上
    訴人應將坐落台北縣八里鄉○○○段下罟子小段三四七、三四七之一、三四七之
    二、三四七之三地號土地上如附圖所示Ａ、Ｂ部分，面積各○．○七一五公頃、
    ○．○一五○公頃，予以騰空，返還中原公司及亨龍公司。(二)被上訴人應將坐落
    同上地號土地內，如附圖所示Ｃ部分（不包含三五三之二土地，面積○．○○○
    六公頃），面積○．○七二一公頃之建築物拆除，並連同其基地及聲明第一項所
    示Ａ、Ｂ部分之土地，面積共○．○八六五公頃，返還丙○○及其他共有人全體
    。(三)被上訴人應將坐落同上小段三五三之二土地內，如附圖所示Ｄ部分，面積○
    ．○○○六公頃之建築物拆除，將土地返還亨龍公司之判決。（原審判命被上訴
    人應將如附圖所示Ｄ部分鐵架造建築物拆除，將土地返還亨龍公司。上訴人就其
    敗訴部分提起上訴）。並聲明(一)原判決關於駁回上訴人後開第二、三項部分廢棄
    。：(二)被上訴人應將坐落台北縣八里鄉○○○段下罟子小段三四七、三四七之一
    、三四七之二、三四七之三地號土地上如附圖所示Ａ、Ｂ部分，面積各○．○七
    一五公頃、○．○一五○公頃，予以騰空，返還中原公司及亨龍公司。(三)被上訴
    人應將坐落同上地號土地內，如附圖所示Ｃ部分（不包含三五三之二土地，面積
    ○．○○○六公頃），面積○．○七二一公頃之建築物拆除，並連同其基地及聲
    明第二項所示Ａ、Ｂ部分之土地，面積共○．○八六五公頃，返還丙○○及其他
    共有人全體。(四)願供擔保，請准宣告假執行。
二、被上訴人則以：伊向陳喜雄購入系爭廠房後，為求廠房及基地使用之完整性，嗣
    於七十七年二月十六日向中原公司購買廠房所坐落之基地及附屬空地，即如附圖
    所示Ａ、Ｂ、Ｃ、Ｄ部分土地，因當時未實際鑑界廠房基地之地號，故僅記載所
    知之同上小段三四七之一、三四七之三地號二筆土地持分以為代表，非僅購買該
    二筆土地土地，是伊於系爭廠房右側後方陸續擴建，非無權占有土地。又該買賣
    契約第六條約定產權登記名義人由伊自定，中原公司不得異議，故伊如依約指定
    登記予有自耕能力之人，買賣契約自不得謂為無效。中原公司經丙○○授權出賣
    其應有部分，無違反民法第八百一十九條之規定。再中原公司、亨龍公司與陳喜
    雄間就系爭廠房所簽訂之買賣契約，因解約之存證信函未送達，而不生解約效力
    ，蓋若有解約之情事，上訴人理會阻止伊向陳喜雄購買系爭廠房，於出售該廠房
    坐落之基地時，亦會一併要求伊購買系爭廠房等語，資為抗辯。並聲明：(一)上訴
    駁回。(二)如受不利之判決，願供擔保免為假執行。
三、經查，坐落台北縣八里鄉○○○段下罟子小段三四七、三四七之一、三四七之二
    、三四七之三地號土地，係中原公司於六十二年五月十五日向訴外人張撮、張德
    旺、張木火、張卻所購，七十七年四月十六日登記為丙○○所有，應有部分十二
    分之八。同小段三五三之二地號為亨龍公司所有，均為農牧用地。前開地號土地
    內如附圖所示Ａ、Ｂ部分為鋼筋水泥結構及磚壁鐵架造之系爭廠房，Ｃ部分則為
    鐵架造之廠房，均未為建物所有權登記。中原公司及亨龍公司於六十九年八月二
    十二日將系爭廠房出賣予陳喜雄，嗣再由陳喜雄轉賣予被上訴人。七十七年二月
    十六日中原公司復將同上小段三四七之一、三四七之三地號內，五百十坪範圍內
    ，即下罟村下罟子路五十九之二號房屋基地及附屬地（不包括廠房），以每坪按
    六千元之價額出售被上訴人等事實，為兩造所不爭執，並有土地登記簿謄本四十
    五紙、勘驗筆錄一紙、台北縣淡水地政事務所土地複丈成果圖一紙、不動產買賣
    契約書影本三件可證（見原審一卷九—一○、一五—一六、一七—四九頁、原審
    二卷五九—六○、六六、一一四—一二五、一五一—一五二頁），堪信為真實。
    茲應審究者為：附圖Ａ、Ｂ所示之系爭廠房係何人所有？附圖Ｃ所示部分是否在
    系爭買賣契約書範圍內？
  (一)系爭廠房係中原公司、亨龍公司出售予陳喜雄，陳喜雄再轉賣予被上訴人，被上
    訴人購買系爭廠房後，為求使用之完整性，始於購入該廠房後之七十七年二月十
    六日向中原公司購買系爭廠房之基地及附屬空地，已如前述。上訴人雖主張：因
    陳喜雄未付清價款，於七十一年七月十四日催告其給付，屆期未給付，同年八月
    十九日解除系爭廠房之買賣契約，被上訴人向無任何權利之陳喜雄購買，自無權
    使用云云，固據提出存證信函二紙為證（見原審一卷一一─一四頁），惟為被上
    訴人所否認，而上訴人又無法舉證證明陳喜雄已收受該上開催告給付價金及解除
    買賣契約之存證信函，尚難認中原公司、亨龍公司間系爭廠房部分之買賣契約業
    經合法解除。又中原公司負責人薛廖春梅係居住在系爭廠房之隔壁，應知被上訴
    人向陳喜雄購買系爭廠房並已遷入使用，則其與陳喜雄間之買賣契約若已合法解
    除，並收回系爭廠房，則於得知上情後，焉會不加以抗議及阻止，嗣中原公司更
    無僅出售系爭廠房基地及附屬空地，而未要求被上訴人一併買受廠房之理，是中
    原公司主張其與陳喜雄間之買賣契約業經解除，被上訴人無權占有系爭廠房云云
    ，尚難採信。
  (二)又按出賣人解除已經履行之買賣契約，該買賣標的物，倘現在由第三人占有，買
    受人不過負向第三人取回該物返還於出賣人之義務（民法第二百五十九條第一款
    ），非謂買賣契約一經解除，該物即當然復歸於出賣人所有，出賣人自不得本於
    所有權，向第三人主張權利( 最高法院六十二年台上字第一○四五號判例意旨參
    照) 。系爭廠房既經中原公司及亨龍公司出賣並交付予陳喜雄，陳喜雄再將該廠
    房賣予被上訴人並交付被上訴人占有中，則縱認中原公司及亨龍公司與陳喜雄間
    之買賣契約已合法解除，亦僅係買受人陳喜雄負有向第三人即被上訴人取回該物
    返還於出賣人中原公司、亨龍公司之義務，非謂買賣契約一經解除，系爭廠房即
    當然復歸於中原公司、亨龍公司所有，中原公司自不得本於所有權，請求被上訴
    人返還系爭廠房。
  (三)共有物之處分、變更及設定負擔，應得共有人全體之同意，民法第八百十九條第
    二項固定有明文，惟「公同共有人中之一人，以公同共有物所有權之移轉為買賣
    契約之標的，並非所謂以不能之給付為契約標的，其移轉所有權之處分行為，雖
    因未經其他公同共有人之承認不能發生效力，而其關於買賣債權契約則非無效」
    ，「共有人將共有物特定之一部讓與他人，固為共有物之處分，其讓與非得共有
    人全體之同意，對於其他共有人不生效力，然受讓人得對於締約之共有人依據債
    權法則而請求使其就該一部取得單獨所有權，對於不履行之締約人請求使其取得
    按該一部計算之應有部分與他共有人繼續共有之關係」( 最高法院三十三年上字
    第二四八九號、五十五年台上字第三二六七號判例意旨參照) 。系爭三四七、三
    四七之一、三四七之二、三四七之三地號土地，為丙○○與其他共有人所共有，
    是中原公司縱未得其他共有人之同意，出賣上開土地，買賣契約亦非無效。且按
    「共有土地或建築改良物，其處分、變更及設定地上權、永佃權、地役權或典權
    ，應以共有人過半數及其應有部分合計過半數之同意行之。但其應有部分合計逾
    三分之二者，其人數不予計算」，土地法第三十四條之一第一項規定甚明，非必
    需共有人全體同意，則丙○○雖與他人共有三四七、三四七之一、三四七之二、
    三四七之三地號土地，然其應有部分合計已逾三分之二，有前揭地號土地登記謄
    本為證，自無須其他共有人同意，即可處分共有之土地，當無民法第八百十九條
    規定之適用。上訴人主張系爭買賣契約因違反上開規定而無效云云，自不足採。
  (四)復按八十九年一月二十六日修正前土地法第三十條固規定：「私有農地所有權之
    移轉，其承受人以能自耕者為限，並不得移轉為共有。但因繼承而移轉者，得為
    共有。違反前項規定者，其所有權之移轉無效。」，惟私有農地出售與無自耕能
    力之人，如於訂約時約定由買受人指定登記與任何有自耕能力之第三人，或具體
    約定登記與有自耕能力之特定第三人，或俟地目、法令變更得辦理移轉登記時，
    再辦理移轉登記者，此項約定為法律所不禁止，即非以不能之給付為標的，其買
    賣契約應認為自始有效，無民法第二百四十六條第一項上段及土地法第三十條之
    適用（七十三年度第五次民事庭會議決定亦同此意旨）。系爭土地買賣契約書第
    三條、第六條分別約定：「．．．該土地現仍屬農地，無法分割，雙方應以持分
    移轉登記。」「辦理產權移轉登記時，有關權利人名義，得由甲方（指被上訴人
    ）自定，乙方（指中原公司）絕不異議。」（見原審一卷一五頁），揆之首揭說
    明，系爭買賣契約並非無效。是中原公司主張：伊所出售之土地為農地，因被上
    訴人無自耕能力，違反土地法第三十條第一項規定，買賣契約自始無效云云，亦
    不足採信。
  (五)又依不動產買賣契約書第三條約定「．．八里鄉○○○段下罟子小段三四七之一
    、三四七之三地號內，五百十坪範圍內（下罟村下罟予路五九之二房屋基地及附
    屬空地）如超出五百一十坪者，每坪按六千元正計算。該土地現仍屬農地，無法
    分割，雙方應以持分移轉登記。」、第六條第二項約定：「現有廠房邊之道路用
    地乙方（即中原公司）同意永遠提供甲方（即被上訴人）通行使用」（見原審一
    卷一五頁），即該買賣契約雖約定將八里鄉○○○段下罟子小段三四七之一、三
    四七之三地號內，五百十坪範圍內土地賣予被上訴人，但另註明所賣予被上訴人
    之土地係指下罟村下罟子路五十九之二號房屋基地及附屬地，而下罟村下罟子路
    五十九之二號房屋基地亦即如附圖Ａ、Ｂ所示部分，業經淡水地政事務所測量，
    係坐落在台北縣八里鄉○○○段下罟子小段三四七、三四七之一、三四七之二、
    三四七之三地號上，有淡水地政事務所土地複丈成果圖可稽（見原審二卷六六頁
    ），故賣予被上訴人之土地，非僅指八里鄉○○○段下罟子小段三四七之一、三
    四七之三地號內，五百十坪範圍內土地；另附圖Ａ、Ｂ所示廠房依測量結果僅佔
    ０．０八六五公頃，換算則約二百六十二坪；而依勘驗筆錄及丙○○所提供之現
    場照片觀之（見原審二卷一一一頁），該廠房前為水泥空地，左側則緊鄰門牌臺
    北縣八里鄉下罟村五十七之一號廠房（即中原公司），水泥空地係作道路使用，
    依兩造七十七年二月十六日不動產買賣契約書第六條第二項規定，係同意永遠提
    供被上訴人通行使用，不應計入土地買賣範圍內，故被上訴人所買得之土地，除
    該廠房基地外，依上開契約，其附屬地應指包含廠房右側及後方之土地，而被上
    訴人擴建之廠房，如附圖Ｃ所示部分，依測量結果為０．０七二一公頃，換算則
    約為二百十九坪，因此，附圖如Ａ、Ｂ、Ｃ所示部分約為四百八十一坪，合乎上
    開契約所指之五百十坪範圍內；又丙○○雖非出賣人，但為附圖Ａ、Ｂ、Ｃ所示
    土地所有權人之一，並同意中原公司出賣如附圖Ａ、Ｂ所示土地，是丙○○於臺
    灣板橋地方法院檢察署檢察官偵查中稱：當初係約定以廠房及旁邊空地共五百十
    坪賣予乙○○及甲○○，三四七之一及三四七之三地號土地乃係提供擔保，因廠
    房座落於五個地號之上等語（見臺灣板橋地方法院檢察署八十三年偵續字一九七
    號），自堪可信，況依法製成之偵查筆錄，為公文書之一種，苟非確有反證證明
    其記載不實，即不容中原公司空言指為錯誤陳述；故被上訴人當初向中原公司購
    買上揭廠房基地及附屬空地，僅載所知之三四七之一、三四七之三地號二筆土地
    持分以為代表，並擔保之用，是中原公司主張三四七、三四七之二地號土地並未
    出售，被上訴人於原有廠房之右側後方陸續擴建，係無權占有其土地云云，亦不
    足採信。
  (六)上訴人雖主張：系爭買賣契約所出售之土地，係指附圖Ａ、Ｂ廠房部分及Ａ前面
    空地，不包括Ｃ部分云云。但查，依現場照片所示（見原審二卷一一一頁、本院
    卷一四一、一四二頁），Ａ部分前面之空地與隔壁紅色石棉瓦前之空地乃毗鄰連
    成一氣，為對外聯絡之既成道路，依系爭買賣契約書第六條第二項約定，中原公
    司同意永遠提供被上訴人通行使用，自不會將之計入買賣範圍，況被上訴人如無
    權占用面積達七二一平方公尺之Ｃ部分，而陸續擴建成鐵架造之房屋，在隔壁營
    業之中原公司焉有未加阻止任由被上訴人興建之理，是上訴人所辯，委無足採。
四、綜上所述，上訴人主張依民法第七百六十七條之規定，請求人(一)被上訴人應將坐
    落台北縣八里鄉○○○段下罟子小段三四七、三四七之一、三四七之二、三四七
    之三地號土地上如附圖所示Ａ、Ｂ部分，面積各○．○七一五公頃、○．○一五
    ○公頃，予以騰空，返還中原公司及亨龍公司。(二)被上訴人應將坐落同上地號土
    地內，如附圖所示Ｃ部分（不包含三五三之二土地，面積○．○○○六公頃），
    面積○．○七二一公頃之建築物拆除，並連同其基地及聲明第一項所示Ａ、Ｂ部
    分之土地，面積共○．○八六五公頃，返還丙○○及其他共有人全體，為無理由
    ，不應准許。原審為上訴人此部分敗訴之判決，及駁回其假執行之聲請，並無不
    合。上訴意旨指摘原判決不當，求予廢棄改判，為無理由，應予駁回。
五、兩造其餘之攻擊、防禦方法與判決結果無涉，爰不一一論述，併此明。
六、據上論結，本件上訴為無理由，依民事訴訟法第四百四十九條第一項、第七十八
    條，判決如主文。
中      華      民      國    九十      年      七      月      三      日
                                  民事第十四庭
                                    審判長法  官  張  劍  男
                                          法  官  蘇  芹  英
                                          法  官  蔡  芳  齡
右正本係照原本作成。
如不服本判決，應於收受送達後二十日內向本院提出上訴書狀，其未表明上訴理由者
，應於提出上訴後二十日內向本院補提理由書狀（均須按他造當事人之人數附繕本）
上訴時應提出委任律師或具有律師資格之人之委任狀；委任有律師資格者，另應附具
律師及格證書及釋明委任人與受任人有民事訴訟法第四百六十六條之一第一項但書或
第二項（詳附註）所定關係之釋明文書影本。
中      華      民      國    九十      年      七      月      九      日
                                          書記官  蔡  錦  輝
附註：
民事訴訟法第四百六十六條之一（第一項、第二項）：
對於第二審判決上訴，上訴人應委任律師為訴訟代理人。但上訴人或其法定代理人具
有律師資格者，不在此限。
上訴人之配偶、三親等內之血親、二親等內之姻親，或上訴人為法人、中央或地方機
關時，其所屬專任人員具有律師資格並經法院認為適當者，亦得為第三審訴訟代理人
。


司法院資訊處製作；財團法人民間司法改革基金會備份。
